【裁判字號】    96,交易,162
【裁判日期】    970624
【裁判案由】    過失致死
【裁判全文】
臺灣臺南地方法院刑事判決             96年度交易字第162號
公  訴  人  臺灣臺南地方法院檢察署檢察官
被      告  乙○○
選任辯護人  江信賢律師
            蘇家興律師
            曾靖雯律師
上列被告因過失致死案件，經檢察官提起公訴（96年度偵字第16
477號），本院判決如下：
    主  文
乙○○無罪。
    理  由
一、公訴意旨略以：被告乙○○於民國96年1月27日下午，駕駛
    車牌號碼N2-7145號自小客車，沿臺南縣鹽水鎮○○里村里
    道路由北往南方向行駛，於同日下午1時45分許，行經鹽水
    鎮歡雅里65之9號前時，原應注意汽車行駛時，駕駛人應注
    意車前狀況及在未劃標線之道路，應靠右行駛，並隨時採取
    必要之安全措施，而依當時天候晴、日間自然光線、路面乾
    燥無缺陷、道路上未有任何障礙物、視距復屬良好等情形以
    觀，客觀上並無不能注意之情事，其竟疏於注意，適有飲酒
    後之丁○騎乘車牌號碼VTF—879號輕型機車自對向駛來，乙
    ○○因煞避不及而撞擊丁○，致丁○人、車倒地當場受有「
    頭部鈍挫傷」之傷害送醫救治，於96年1月31日中午12時16
    分許，因顱內出血不治死亡。因認被告乙○○涉犯刑法第27
    6條第1項之過失致死罪嫌。
二、按犯罪事實應依證據認定之，無證據不得認定其犯罪事實；
    又不能證明被告犯罪者，即應諭知無罪之判決，刑事訴訟法
    第154條第2項、第301條第1項，分別定有明文。
三、本件公訴人認定被告涉有過失致死罪嫌，係以：
    告訴人於警詢及偵查中的陳述。
    被告於警詢及偵查中的陳述。
    道路交通現場圖、道路交通事故調查報告表、現場照片12
      張、勘驗筆錄、相驗屍體證明書、驗斷書、臺灣省車輛行
      車事故覆議委員會覆議結果。
    等件為證。
四、訊據被告對於上揭時地與被害人丁○所騎乘之機車發生撞擊
    肇事，被害人丁○因此受有上揭傷害，並導致死亡之結果並
    不否認，此部分事實且有上揭檢察官所提出之證據方法，足
    以證明當可認定。惟被告堅決否認有過失致死之犯行，辯稱
    ：肇事現場有一小客車停放於路旁，我無法靠路邊行駛。是
    被害人飲酒後駕駛機車突然衝向我車前方以致肇事，我並無
    過失等語。
五、本院審酌：
甲、程序部分：
  (一)告訴人丙○○於警詢（見相卷第10頁）及檢察官偵查中之指
    訴 (見相卷第39、61、67頁)，係被告以外之人於審判外之
    陳述，且被告不同意作為證據 (見本院卷第32頁)，依刑事
    訴訟法第159條第1項、第159條之5第1項之規定，原則上不
    得作為本案裁判基礎之證據資料。檢察官復未證明丙○○先
    前於警詢中之證述，「具有較可信之特別情況，且為證明犯
    罪事實存否所必要」此一外部情況要件，自不符合刑事訴訟
    法第159條之2例外得作為證據之要件規定，而無法回復其證
    據能力。
  (二)被告之自白，非出於強暴、脅迫、利誘、詐欺、疲勞訊問、
    違法羈押或其他不正之方法，且與事實相符者，得為證據；
    又被告或共犯之自白，不得作為有罪判決之唯一證據，仍應
    調查其他必要之證據，以察其是否與事實相符；再被告以外
    之人於審判外之言詞或書面陳述，除法律有規定者外，不得
    作為證據，刑事訴訟法第156條第1項、第2項、第159條第1
    項，分別定有明文。而被告並非上揭所述「被告以外之人」
    ，其於審判外，警詢及偵查中之證言，並非出於強暴、脅迫
    、利誘、詐欺、疲勞訊問、違法羈押或其他不正之方法而取
    得者，且經合法調查，並與事實相符，自得作為證據，而足
    為本院裁判之基楚，有證據能力。
  (三)按除顯有不可信之情況外，公務員職務上製作之紀錄文書、
    證明文書，得為證據，刑事訴訟法第159條之4第1款定有明
    文。卷附道路交通現場圖、道路交通事故調查報告表(一)(二)、
    勘驗筆錄、相驗屍體證明書、驗斷書、等為公務人員依其專
    業所製作之文書，且查無其他證據證明上開文書係違法或經
    偽造、變造所取得，或有其他不適當或可信度明顯降低之情
    事，其內容又與本件事實有相當之關聯性，依據刑事訴訟法
    第159條之4第1款規定，自有證據能力。至現場照片係以科
    學儀器（照相機）方式所留存之影像，並非依憑人之記憶再
    加以轉述而得，是以上開各物證均非供述證據，殊無傳聞證
    據排除法則之適用，復無證據證明係公務員違背法定程序或
    經偽造、變造所取得，又與本件事實具有相當之關聯性，應
    認該照片亦有證據能力。
  (四)刑事訴訟法第159條第1項規定：被告以外之人於審判外之言
    詞或書面陳述，除法律有規定者外，不得作為證據。而該條
    所謂「法律有規定者」，係指同法第159條之1至第159條之
    5及第206條等規定。行車事故之鑑定與覆議，係於偵查中檢
    察官依刑事訴訟法第208條第1項前段規定囑託相關機關就肇
    事鑑定所提出之鑑定或覆議報告書，為同法第206條第1項鑑
    定人鑑定之經過及其結果之書面報告，自有證據能力 (見最
    高法院97年台上字第666號裁判)
乙、實體部分：
  (一)被告並無未靠右行駛之過失：
    (1)按汽車除行駛於單行道或指定行駛於左側車道外，在未劃
      分向線或分向限制線之道路，應靠右行駛。但遇有特殊情
      況必須行駛左側道路時，除應減速慢行外，並注意前方來
      車及行人，道路交通安全規則第95條第1項，定有明文。
      依此汽車於未未劃分向線或分向限制線之道路，遇有特殊
      情況時並非不得行駛左側道路，但仍應減速慢行，注意前
      方動態，合先敘明。
    (2)本件肇事地點為未劃分向線及分向限制線之道路，此有肇
      事現場圖與肇事現場照片可稽 (分見相驗卷第13、26-31
      頁)，而被告車輛行經地點，有一不詳車號白色自用小客
      車停放於路旁，此部分事實雖未經至現場處理之員警於肇
      事現場圖中繪出 (見相驗卷第13頁)，但有員警所拍攝之
      現場照片可稽 (見相驗卷第26、27頁，該車未違反交通安
      全規則之規定)，亦堪認為真實。依此被告所駕駛之自小
      客行至該處時，自無法緊沿該路右側前進，而須跨越該車
      左側前進，此部分事實亦可認定。
    (3)參酌本件2車之「撞擊地點」即被害人機車倒地之刮地痕
      起點，在該停放之不詳車號自用小客車旁，距離西側路緣
      約4.1公尺處，而該村里道路約9.3公尺寬，一半即為4.65
      公尺，亦即2車撞擊地點在村里道路之西側，即係在被告
      車輛行進之右側車道內，而非被害人機車之左側車道內。
    (4)再依據2車之「撞擊點」，係被告自小客車右前車頭保險
      桿塑膠護蓋，即右前方向燈處，及被害人機車右前車頭處
      ，此分別有被告自用小客車及被害人機車之車損照片可稽
      (見相驗卷第28頁下方、29、30頁下方、31頁上方照片)，
      由此2車撞擊當時之相對位置復參酌上揭「撞擊地點」觀
      之，被告自小客車之右前車頭似未緊沿路旁所停放之小客
      車旁前進，且被告之左前車頭似已跨越左側車道，其是否
      有未靠右行駛之疏失？然本院參酌：被告分別於96年1
      月27日警詢中供稱：我看見丁○駕駛輕機車往我行車方向
      搖晃行駛過來，我見狀後即駕駛小客車往左方閃避時，2
      車發生碰撞等語 (見相驗卷第8頁)；於96年1月31日警詢
      中供稱：我看見丁○往我車道行駛，我就駕駛小客車往左
      閃避，致2車擦撞等語 (見相驗卷第5頁)，均供稱係因閃
      避被害人機車始向道路左方行駛以避撞，以致造成上述車
      輛偏向左側車道情形。再被告小客車與被害人機車發生
      撞擊後車頭係朝向東南方，此有上揭肇事現場圖及現場照
      片可稽，依此可知被告小客車係因向道路左側避撞始產生
      撞擊時其左前車頭已進入道路左側之情形。經此可推知被
      告小客車撞擊之前應係於道路右側緊沿該停放於路邊之車
      輛行進，係見被害人機車駛至，始朝向左側車道避撞而造
      成上述情形者。故依此2車之「撞擊點」分析，被告肇事
      前亦無未靠右行駛之疏失。
    (5)另有疑問者，被告肇事前，於行車至路旁停放之車輛前方
      時即已發現被害人機車自對向搖搖晃晃駛來，此有被告之
      供述 (此部分如後述)及本院當庭命被告於肇事現場照片
      影本上所繪首次發現被害人機車時，其小客車所在位置之
      位置圖可稽 (見本院卷第66頁下方照片影本)。依此被告
      是否有預見被害人機車駛進其所行進車道之可能？而有進
      入路旁車輛後方躲避，不得駛入該停放車輛旁之義務？經
      查：本件肇事地點路寬為9.3公尺，路寬之一半為4.65 公
      尺，而該停放於路邊之小客車寬度與被告小客車之寬度均
      不過約1公尺，此時被告小客車如行駛於該停放車輛旁時
      ，2車加上適當之安全間隙，應至多為3公尺，不可能超過
      4.65公尺而跨越至左側車道。再加上被害人機車行向車道
      ，即左側車道前方並無任何車輛停放或他物阻擋，甚為寬
      廣，此有肇事現場照片可稽 (見相驗卷第26、27頁下方、
      28頁上方)，被告小客車行駛至該處，縱然看見被害人機
      車搖晃行駛，仍不可能預見10多公尺前之被害人機車將變
      換車道改朝其車道方向前進，而預先停車於該停放路旁車
      輛之後方閃避之可能，由此觀之被告於看見被害人機車後
      仍將車輛行駛至路旁停放車輛旁之駕駛行為亦無任何疏失
      。
    (6)綜上所述，本院認為被告肇事當時，並無未靠右行駛之疏
      失。
  (二)被告並無疏未注意車前狀況之疏失：被告於96年1月27日警
    詢中供稱：我行至肇事處15-20公尺前，看見丁○駕駛機車
    往我行車方向搖晃行駛過來等語 (見相驗卷第8頁)；於96年
    1 月31日警詢中供稱：我看見丁○駕駛輕機車從我對向搖晃
    行駛過來等語 (見相驗卷第5頁)；於檢察官偵查中供稱：我
    於15至20公尺前看到被害人的車等語 (見相驗卷第40頁)；
    於本院審理中供稱：我約10多公尺前看到被害人機車搖搖晃
    晃過來等語 (見本院卷第61頁)，其供述前後一致互核相符
    ，並無矛盾。再被告經本院命於肇事現場照片影本上繪出初
    次看見被害人機車時，其小客車之所在位置及被害人機車之
    所在位置時 (見本院卷第64、66頁)，其所繪之位置與其供
    述亦完全相符，因此本院認為被告供稱於車行方向10多公尺
    前即看到被害人機車等語，當可採信。而被告既於行車前方
    15-2 0公尺即看到被害人機車向其車輛行駛，依此即難認為
    被告駕車有疏未注意車前狀況之疏失。
  (三)被告並無避煞失當之過失：被告於96年1月27日警詢中供稱
    ：肇事當時我車速每小時30-40公尺等語 (見相驗卷第8頁)
    ；於檢察官偵查中供稱：我當時車速每小時20-30公里等語
    (見相驗卷第40頁)；於本院審理中供稱：我當時車速每小時
    20-30公里左右等語 (見本院卷第61頁)，其供述先後雖有不
    同，然參酌：本件肇事地點行車最高時速為每小時40公里
    ，此有道路交通事故調查報告表(一)「速限」欄之記載可稽
    (見相驗卷第14頁)，不論依據被告於警詢、檢察官或本院中
    之供述，均未超速行駛。肇事現場並無被告小客車之煞車
    痕，此有肇事現場圖及現場照片 (見相驗卷第27頁下方、28
    頁下方、30頁上方、31頁下方)可稽，足認車速不快。被
    害人機車與被告小客車對向撞擊後，被害人機車非但車頭部
    分毀損、被告右前車頭保險桿塑膠護蓋斷裂、霧燈掉落，此
    分別有車損照片可稽 (見相驗卷第29、30頁下方、31頁)，
    足認撞擊力道強大，然被害人機車在此強大之撞擊力道下，
    機車撞擊後仍依其慣性，朝其車行方向即北北東方向倒地滑
    行0.8公尺，而非向後方滑行，足認肇事當時被害人機車之
    車速應較被告小客車車速為快。綜上本院認為被告小客車係
    因躲避被害人機車之撞擊始朝向道路左側避撞，而非因其有
    向左側行駛失當之避撞行為，導致被害人機車朝向被告車行
    方向前進，被告此部分並無過失。
  (四)被害人之疏失部分：
    (1)按機器腳踏車駕駛人應戴安全帽，道路交通安全規則第88
      條第1項第5款，定有明文。經查：本件肇事後被害人丁○
      因頭部摔落地面，受有「頭部鈍挫傷」導致顱內出血而死
      亡，此有檢驗報告書 (見相驗卷第46頁)及肇事現場照片
      (見相驗卷第27頁上方、第31頁下方)附卷可稽。然被害人
      頭部著地處，即路面血跡處與其附近路面，均查無被害人
      所戴之安全帽或安全帽之破片，此有肇事現場照片 (見相
      驗卷第26-31頁)及道路交通事故調查報告表(二)上之「保
      護裝備」欄之記載可稽。依此足認被害人丁○騎乘機車並
      未配戴安全帽，其肇事因此造成頭部鈍挫傷之傷害，有過
      失。
    (2)次按汽車駕駛人有飲用酒類或其他類似物後其吐氣所含酒
      精濃度超過每公升○‧二五毫克或血液中酒精濃度超過百
      分之○‧○五以上情形者，不得駕車，道路交通安全規則
      第114條第2款，亦有明文。復按酒精濃度使用後對人體之
      影響，除造成自主神經系統亢奮，與認知功能之暫時性缺
      損外，與駕駛能力有關者，為對於移動景物的追蹤能力，
      經強光照射後恢復視力，及監視四周的注意力等，而此3
      種能力在夜間駕駛尤其重要，許多人飲酒後因沒有可自覺
      的生理反應，以致腦部功能已缺損而仍不自知照常開車，
      此乃許多酒後駕車造成意外事故之主因之一，亦為刑法修
      正增訂第185條之3立法理由（臺北醫學院附設醫院精神科
      蔡尚穎主任論文「酒精對人體生理與行為之影響」參照）
      。再按，許多研究指出呼氣酒精濃度達每公升0.25毫克以
      上或血液中酒精濃度達百分之0.05以上，將使其複雜技巧
      障礙、駕駛能力變壞，肇事率比未飲酒時高2倍（參見司
      法院第45、46期司法業務研究會研究專輯刑事法律專題研
      究（17）第307頁，中央警察大學交通學系暨交通管理研
      究所蔡中志─對飲酒不能安全駕駛之執法研究）。經查：
      被害人肇事後，經抽血檢驗其血液中所含酒精濃度為每百
      公升192.8毫克 (MG/DL)，換算呼氣所含酒精濃度高達每
      公升0.964毫克 (MG/L)，此有奇美醫院柳營分院藥毒物檢
      驗單附卷可稽 (見相驗卷第18頁)，依照上揭法文規定與
      見解，自已足認被害人肇事當時已達無法安全駕駛動力交
      通工具之程度，因此肇事自有過失無疑。
    (3)被害人機車於未劃分向線、分向限制線之道路，理應靠右
      行駛，已如上述，而肇事當時被害人機車行向之前方，並
      無任何車輛停車或他物阻攔，顯無特殊必須行駛左側道路
      之情況，其除未減速慢行外，且未注意前方來車，自亦有
      過失。
  (五)綜上所述，足認本件肇事係因被害人丁○之過失所造成，被
    告駕駛自小客車並無任何過失，被害人之死亡結果與被告之
    駕駛行為間，並無因果關係。而本件肇事，經檢察官送臺灣
    省臺南區車輛行車事故鑑定委員會鑑定之結果，亦採相同之
    見解，有該會鑑定意見書附卷足稽 (見相驗卷第64頁正反面
    )；至臺灣省車輛行車事故覆議鑑定委員會之覆議結果，認
    被害人與被告均未靠右行駛同為肇事原因；被害人酒精濃度
    過量駕車有違規定等語部分，因與本院上述判斷不符，本院
    爰不予採用。另被告聲請本院勘驗現場部分，依上所述，已
    無必要，附此敘明。
六、此外，又別無其他積極證據足資證明被告涉有過失致死之犯
    行，依照首揭說明，犯罪尚屬不能證明，應為無罪判決之諭
    知。
據上論斷，應依刑事訴訟法第301條第1項，判決如主文。
本案經檢察官  甲○○  到庭執行職務。
中    華    民    國    97    年    6    月    24    日
                  交通法庭   法  官  蔡直青
以上正本證明與原本無異。
如不服本判決應於收受本判決後10日內向本院提出上訴書狀，並
應敘述具體理由。如未敘述上訴理由者，應於上訴期間屆滿後20
日內向本院補提理由書狀（均須按他造當事人之人數附繕本）「
切勿逕送上級法院」。
                             書記官  劉鴻瑛
中    華    民    國    97    年    6     月    27    日


司法院資訊處製作；財團法人民間司法改革基金會備份。
